臺灣高等法院花蓮分院民事裁定　　　　　 100年度抗字第20號
抗　告　人　謝美娥
相　對　人　南王建設股份有限公司
法定代理人　陳建偉
　　　　　　王秀娟
　　　　　　王秀美
　　　　　　賴春福
上列抗告人與相對人間清償票款強制執行事件聲請退還執行費用
，對於中華民國100年3月9日99年度事聲字第19號所為裁定，提
起抗告，本院裁定如下：
    主  文
原裁定廢棄。
聲請程序費用由相對人負擔。
    理  由
一、抗告意旨略以：
  (一)、抗告人於96年5月10日向臺灣臺東地方法院民事執行處（
      （下稱臺東地院）具狀聲請退還88年1月11日所繳納之執
      行費新台幣（下同）10,830,295元一事，究竟應依鈞院先
      後以96年度抗字第51號、97年度抗字第21號裁定所示意旨
      ，適用強制執行法第30條之1、民事訴訟法第77條之26第1
      項規定，以及參照司法院96年7月13日秘台廳民一字第096
      0014793號函意旨，以法院溢收費用為由，發還該執行費
      ？或依原審歷來關於本件之裁定見解，認為抗告人於繳納
      本件執行費之前，先有「明知內容不實之系爭本票，本不
      得據以聲請准予強制執行之裁定，否則將有恐生訟爭之情
      ，卻仍逕自聲請本票裁定後，再持之對系爭執行事件聲請
      參與分配，並繳納執行費，其繳納執行費，係有意冒險以
      此一試，顯非出於錯誤」等情，又有「異議人聲請本院對
      系爭本票為准予強制執行裁定後，於向相對人即債務人南
      王建設股份有限公司（下稱南王公司）送達系爭本票裁定
      時，竟均由對造當事人（即抗告人）所收受…系爭本票裁
      定未合法送達南王公司，而對南王公司不生效力，即因而
      不具備執行名義…抗告人就其不得代為收受南王公司之文
      書之事，既得認知，對於系爭本票裁定送達不合法之原因
      即應能知悉，…其主張送達合法與否與之相關資料，為法
      院保管，其無從得知等語，容無理由」，「系爭本票內容
      是否不實？系爭本票裁定與系爭確定證明書是否適法？等
      實體上事項，均非執行法院於形式上審查中所得置喙，是
      臺東地院命異議人補正系爭執行費，於法有據，而無民事
      訴訟法第77條之26第1項規定溢收費用之情形」，而不予
      發還？相關理由，已由抗告人於前此之聲請書狀、聲明異
      議書狀中詳加論列，抗告人茲仍引用各該書狀所載理由，
      不再贅述。
  (二)、惟查：
    １、就本件應否退還執行費？鈞院先後以96年度抗字第51號
        、97年度抗字第21號裁定，明確指示本件應由原審法院
        依法就抗告人聲請發還已繳納之執行費用，審酌強制執
        行法第30條之1、民事訴訟法第77條之26第1項規定及法
        理（並參照司法院96年7月13日秘台廳民一字第0960014
        793號函意旨），由原審法院更為處理在案。此自係指
        本件應審酌抗告人前於88年1月11日所繳納之執行費，
        是否有司法院96年7月13日秘台廳民一字第0960014793
        號函所示之因法院文書誤載而誤繳費用之情形，如有此
        一情形，即應依溢收之規定返還。查：
    (1)、抗告人前於88年1月11日繳納執行費，係由原審法院民
        事執行處命抗告人補繳，該原審法院民事執行處命抗告
        人補繳執行費，顯係司法院96年7月13日秘台廳民一字
        第0960014793號函所示之因法院文書誤載，抗告人依原
        審法院命補繳執行費之通知而繳納執行費，亦顯係司法
        院96年7月13日秘台廳民一字第0960014793號函所示之
        因法院文書誤載而誤繳。
    (2)、本件抗告人於88年1月11日繳納執行費之經過，既完全
        符合司法院96年7月13日秘台廳民一字第0960014793號
        函示之情形，且經鈞院先後二次裁定指示原審法院應予
        審酌，原審法院再行駁回抗告人之聲請及異議，實無足
        採。
    ２、原審裁定以抗告人「明知內容不實之系爭本票，本不得
        據以聲請准予強制執行之裁定，否則將有恐生訟爭之情
        ，卻仍逕自聲請本票裁定後，再持之對系爭執行事件聲
        請參與分配， 並繳納執行費，其繳納執行費，係有意
        冒險以此一試，顯非出於錯誤」等理由，駁回抗告人之
        聲請及異議，不足採取：
    (1)、本件爭執之點，在於抗告人於88年1月11日向原審法院
        民事執行處繳納執行費時，有無因法院文書之誤載而誤
        繳。至於抗告人於繳納執行費之前，是否有其他情由，
        得以知悉不應繳納執行費之情由，則非所問。
    (2)、對於誤繳裁判費當事人之退還裁判費，並不問其是否得
        以知悉其不得提起第三審上訴而繳費，亦可參酌。
    (3)、再抗告人於另案刑事案件中，因本件系爭本票相關問題
        ，固經鈞院刑事庭為有罪之判決並確定，然而：
      抗告人前此確實自80年間起即長期協助南王公司處理其
        債務多年，並陸續取得南王公司絕大多數債權人對於南
        王公司之債權（因此於本件強制執行事件中，除債權人
        林義力及抗告人主張債權外，未有其他南王公司債權人
        參與分配），並因此而由南王公司實際負責人楊清展代
        理南王公司登記負責人蘇其寶簽發系爭本票予抗告人，
        以確認抗告人對南王公司之債權係未能提出足夠之證明
        ；抗告人持有系爭本票，並非無因。
      嗣於另案刑事案件，鈞院刑事庭就抗告人持有系爭本票
        之原因，要求抗告人一一舉證證明各該債權之來歷（即
        如何為南王公司處理債務而取得各該債權），抗告人盡
        力舉證，僅因時隔甚久，未能全部取信於鈞院刑事庭，
        致系爭本票中之一部分金額被認定為虛偽（其他部分則
        仍認定為真實）。
      另案刑事案件之有罪判決，係本件抗告人早已繳納執行
        費之後之事，原審裁定所謂抗告人早已知悉系爭本票內
        容不實云云相責，並無依據。
    ３、原審裁定以「…抗告人就其不得代為收受南王公司之文
        書之事，既得認知，對於系爭本票裁定送達不合法之原
        因即應能知悉，…其主張送達合法與否與之相關資料，
        為法院保管，其無從得知等語，容無理由」，不足採取
        ：
    (1)、本件爭執之點，在於抗告人於88年1月11日向臺東地院
        民事執行處繳納執行費時，有無因法院文書之誤載而誤
        繳，已如前述。至於抗告人於繳納執行費之前，是否有
        其他情由，得以知悉不應繳納執行費之情由，則非所問
        。
    (2)、南王公司於86年間之登記負責人為蘇其寶，業已亡故，
        且南王公司已停業中，其實際負責人為楊清展，楊清展
        與抗告人為夫妻等情，有原審相關卷證資料可稽。依南
        王公司86年間之實際狀況而言，抗告人向臺東地院聲請
        准就系爭本票裁定強制執行，將南王公司之地址載為其
        實際負責人楊清展之地址，於臺東地院向南王公司為送
        達時，由抗告人代其實際負責人楊清展收受，此一情形
        ，該對南王公司之送達，固未必合法，不能發生系爭本
        票裁定確定之法律效果，但衡諸常情，抗告人所為，應
        屬合理，並未有何惡意或違法。
    (3)、抗告人並非具有法律專業知識之人，因抗告人與楊清展
        為夫妻，共同生活，故有代收南王公司受送達文書之情
        形。於抗告人代收南王公司文書之時，抗告人完全未有
        該文書送達是否合法、系爭本票裁定是否得以合法確定
        等之意識或認知，於88年1月11日繳納執行費之時，亦
        不知有何不應繳納之情形。
    (4)、原審裁定以抗告人曾代收南王公司應受送達之文書，即
        謂抗告人能知悉系爭本票裁定未能合法確定之事實，殊
        無依據。
    ４、原審裁定以「系爭本票內容是否不實？系爭本票裁定與
        系爭確定證明書是否適法？等實體上事項，均非執行法
        院於形式上審查中所得置喙，是本院命異議人補正系爭
        執行費，於法有據，而無民事訴訟法第77條之26第1項
        規定溢收費用之情形」等，作為不應返還執行費之理由
        ，不足採取：
     (1)、上開司法院96年7月13日秘台廳民一字第0960014793號
         函所示，因法院文書誤載而誤繳裁判費者，應行退還
         之旨，並未以法院文書誤載可歸責或不可歸責於某一
         單位或某人而有所區分，而係以該法院文書是否有誤
         載而使當事人誤繳裁判費而立論。
     (2)、綜如原審裁定所指，臺東地院民事執行處所為命抗告
         人補繳執行費時，不知不應命補繳，但由整體觀察，
         該補繳執行費之裁定，終究不能稱為「於法有據」，
         仍難免有上開司法院96年7月13日秘台廳民一字第0960
         014793號函所指之誤載之情形，抗告人既因此而繳納
         執行費，應行返還。
  (三)、綜據上述，本件原審裁定認事用法均有違誤，請鈞院斟酌，
      予以廢棄，另裁定如抗告人抗告聲明等語。
二、本件抗告人以持有相對人即債務人南王公司本票金額共計15
    億4千9百9百8萬元之債權為理由，聲請臺東地院民事執行處
    裁定准許對於南王公司的財產強制執行，經臺東地院民事執
    行處裁定補繳執行費用計10,830,295元，抗告人並已如數補
    繳，分別有臺東地院86年度票字第1179號等案裁定、命補繳
    通知書以及收據為證（臺東地院86年度執玄字第2346號卷頁
    5、6以下、19）。嗣經查封拍賣債務人南王公司所有位於臺
    東市○○段254地號土地以及建物，經抗告人以債權人身分
    聲明承受該不動產，並由臺東地院民事執行處製作分配表，
    將抗告人所有債權併同執行費用列入分配債權，分別有拍賣
    筆錄以及分配表為證（臺東地院96年度執玄字第2346卷(二)
    頁47以下）。但該案聲明參與執行之債權人林義力以抗告人
    所持有之執行名義即本票裁定未經合法送達為理由，就分配
    表提起異議之訴，經臺東地院以抗告人所持有之本票為偽造
    而且本票裁定未合法送達為理由，認為抗告人持未合法成立
    之執行名義，聲明參與分配於法不合為理由，將抗告人所得
    分配之金額悉數剔除，經上訴後，本院以及最高法院分別駁
    回抗告人之上訴，因而確定，有臺東地院88年度重訴字第9
    號判決、本院95年度重上字第6號判決以及最高法院96年度
    台上字第143號裁定附卷可稽（見臺東地院96年度執字第988
    號卷(四)頁30以下），先予敘明。
三、按強制執行之應依執行名義為之，執行法院對於執行名義是
    否有效成立，自應加以審查。未確定之支付命令，不備執行
    名義之要件，其執行名義尚未成立，執行法院不得據以強制
    執行。法院誤認為確定之裁判確定，而依聲請付與確定證明
    書者，不生該裁判已確定之效力。執行法院就該裁判已否確
    定，仍得予以審查，不受該確定證明書之拘束，最高法院著
    有81年臺抗字第114號判例要旨可資參照。次按裁定應於何
    時對外發生效力，民事訴訟法及非訟事件法雖均無明文規定
    ，但解釋上應與民事訴訟法第238條關於裁定羈束力之規定
    同，即應於宣示或送達時發生。而執行名義已否送達，亦即
    是否有執行力，涉及強制執行開始之要件問題，執行法院有
    調查認定之權責。為執行名義之本票准許強制執行裁定，經
    執行法院調查結果，既未合法送達於債務人，則其對債務人
    即尚未發生執行力，債權人據以為執行名義聲請強制執行，
    自有未合，應予駁回（司法院第21期司法業務研究會研究結
    果參照）。基此，本票准許強制執行裁定，為不經言詞辯論
    之裁定而無須宣示，是以系爭5份本票裁定是否合法送達於
    相對人南王公司，即系爭5份本票裁定是否發生執行力而為
    有效成立之執行名義，乃抗告人得否據之作為執行名義聲請
    強制執行及參與分配之前提要件，揆諸上開說明可知，臺東
    地院民事執行處就此即有調查認定之權責。
四、再者，系爭5紙本票上所載南王公司之法定代理人蘇其寶，
    於87年5月18日死亡，南王公司於87年7月25日召開董事會改
    選訴外人謝榮輝為董事長，任期自87年7月25日至90月7月25
    日，惟抗告人於87年9月2日持系爭5紙本票向臺東地院聲請
    本票裁定時，聲請狀上仍以蘇其寶為南王公司法定代理人，
    且未向臺東地院陳明更正南王公司斯時法定代理人為謝榮輝
    ，致臺東地院於系爭5份本票裁定上仍列已死亡之蘇其寶為
    南王公司法定代理人；又系爭5份本票裁定應送達債務人南
    王公司之裁定正本，送達處所均係向南王公司營業所臺東縣
    臺東市○○○路181巷29號為之，並由抗告人之夫楊清展蓋
    用抗告人印章收受，是以系爭5份本票裁定並未向南王公司
    之法定代理人合法送達，對南王公司自不生執行力，是其執
    行名義要件既有不備，抗告人以系爭5份本票裁定及確定證
    明書為執行名義，向臺東地院民事執行處聲請強制執行及就
    臺東地院86年度執字第2346號強制執行事件聲明參與分配，
    即有未合，不應准許，臺東地院民事執行處對於抗告人所提
    系爭5份本票裁定之執行名義是否有效成立，未加審查，遽
    准予併案執行，並准許抗告人參與分配，於法已有未合等情
    ，此既據臺東地院94年12月14日88年度重訴字第9號判決、
    本院95年度重上字第6號判決及最高法院96年度臺上字第143
    號裁定認定在案。是以抗告人向臺東地院民事執行處聲請強
    制執行後，該院未查抗告人所持執行名義要件是否具備，乃
    先於88年1月5日依強制執行法第28條之2第2項之規定命聲請
    人補正執行費10,830,295元即系爭執行費（計算式：債權金
    額總和1,547,185,000元×0.007），似有誤會。
五、依據強制執行法第30條之1規定「強制執行程序，除本法有
    規定外，準用民事訴訟法之規定。」，又民事訴訟法第77條
    之26第1項規定「訴訟費用如有溢收情事者，法院應依聲請
    並得依職權以裁定返還之。」，而依司法院96年7月13日秘
    台廳民一字第0960014793號函認為「一、依法不得上訴第三
    審法院之民事事件（含通常訴訟程序與簡易訴訟程序），雖
    第二審院於判決書誤載為得提起上訴，但不因此變更法律之
    規定，使該事件成為得上訴第三審法院之事件，惟當事人因
    該項誤載而提起上訴，案經第二審法院發現該項誤載後，應
    依法更正該項誤載，並以裁定駁回其上訴，此觀民事訴訟法
    第481條、第444條第1項、第436條之2第2項規定及最高法院
    32年抗字第255號判例自明。二、次按訴訟費用如有溢收情
    事者，法院應依聲請並得依職權以裁定返還之，民事訴訟法
    第77條之26第1項定有明文。立法理由略以：訴訟費用如因
    誤會或其他原因而有溢收情事者，當然應返還之，爰規定法
    院應依聲請並得依職權以裁定返還之。參諸本條項規定及立
    法意旨，第二審法院對於當事人因判決書前開之誤載而提起
    第三審上訴並誤繳交裁判費者，於發現該項誤載後，應依聲
    請，或依職權辦理退還該裁判費之相關事宜。」因此法院對
    於當事人所為之訴訟行為，如發現從當事人所提出之文件或
    法院經簡速的審查得以明顯認定於法不合，無從允許為該訴
    訟行為，而且也無法補正時，法院自可逕行裁定駁回該訴訟
    行為，而無須命補繳為該訴訟行為所需之費用，如當事人誤
    為繳納或法院命為補繳，法院自得以該費用屬於溢收為理由
    發還該費用（司法院100年5月編印之「98年度民事執行實務
    問題研究專輯」第57則實務問題亦同此見解）。本件抗告人
    因為系爭5紙本票裁定所示債務人南王公司之法定代理人蘇
    其寶，於臺東地院裁定前業已死亡，系爭本票裁定未合法送
    達南王公司，而對南王公司不生效力等情，執行名義於法不
    合，經判決確認無法參與分配，已如前述，揆諸前揭說明，
    臺東地院民事執行處自得發還溢收的執行費用。
六、從而，抗告人之抗告為有理由，應由本院廢棄原裁定，由原
    審法院依法就抗告人聲請發還已繳納之執行費用，審酌前述
    規定及法理，並審酌強制執行法第28條第2項、第1項、第28
    條之1第1項、第2項所規定是否應命債權人預納「必要費用
    」之範圍，依法更為處理。
七、爰依強制執行法第30條之1、民事訴訟法第492條裁定如主文
    。
中    華    民    國   100    年    11    月    30    日
                   民事庭審判長法  官   謝志揚
                               法  官   黃玉清
                               法  官   李水源
以上正本係照原本作成。
如不服本裁定者，應於收受送達後10日內向本院提出再抗告狀 (
僅以適用法規顯有錯誤，並經本院之許可者為限)，並繳納再抗
告費新臺幣1千元；其未表明再抗告理由者，應於提出再抗告後
10 日內向本院補提理由書狀 (均須按照他造當事人之人數附繕
本)。抗告時應提出委任律師或其有律師資格之人之委任狀；委
任有律師資格者，另應附具律師及格證書及釋明委任人與受任人
有民事訴訟法第466條之1第1項但書或第2項所定關係之釋明文書
影本。
中    華    民    國   100    年    11    月    30    日
                                書記官  陳有信